最高法院刑事判決　　　　　　一○○年度台上字第六七六一號
上　訴　人　台灣高等法院高雄分院檢察署檢察官　
被　　　告　潘涵溱
選任辯護人　孫志鴻律師
上列上訴人因被告偽造有價證券案件，不服台灣高等法院高雄分
院中華民國九十九年八月三日第二審判決（九十九年度上訴字第
九四五號，起訴案號：台灣高雄地方法院檢察署九十八年度調偵
字第三、四號），提起上訴，本院判決如下：
    主  文
原判決撤銷，發回台灣高等法院高雄分院。
    理  由
本件原判決以公訴意旨略稱：被告潘涵溱與陳炳閎原係相識多年
之友人，緣於民國九十二年間，陳炳閎設立文茂實業有限公司（
下稱文茂公司）並擔任負責人，而被告於九十四年三月間，在高
雄市前鎮區○○○○路由其擔任負責人之冠濰企業有限公司（下
稱冠濰公司），向陳炳閎提議由冠濰等由其擔任負責人之公司與
文茂公司相互間開立支票，以增加營業額，如此可於向銀行貸款
時增加貸款額度，陳炳閎乃交付文茂公司名下華僑銀行（現為花
旗商業銀行）苓雅分行之空白支票簿及印鑑章一組予被告，授權
被告僅限於上述用途方得開立支票使用，不得挪為他用。又於九
十五年間，陳炳閎之子陳冠文與被告等六人，共同成立齊海實業
有限公司（下稱齊海公司），由陳冠文擔任負責人，被告負責齊
海公司之財務會計工作，並保管支票簿及印鑑章，然齊海公司從
未實際營業。詎被告因與其夫顏楠坤所經營之水產事業，自九十
六年十一月初資金調度陷入困境，雖明知陳炳閎及陳冠文均未授
權同意其將上揭文茂公司及齊海公司之支票用於自身資金之調度
，且其亦無自行簽發使用上開公司支票之法律上權利，仍基於意
圖供行使之用而偽造有價證券之犯意，逾越陳炳閎之授權範圍及
未得陳冠文之同意，於九十六年十一月間，盜蓋齊海公司及文茂
公司之公司章於空白支票二紙上，而偽造以齊海公司為發票人、
支票號碼XA0000000、發票日九十七年一月三十一日、面
額新台幣（下同）五十四萬二千三百六十六元、付款銀行為第一
商業銀行前鎮分行之支票一紙，交付第一商業銀行五甲分行辦理
票貼而行使之，及以文茂公司為發票人、支票號碼AA00000
00、發票日九十七年二月八日、面額五十七萬八千零四十四元
、付款銀行為華僑銀行苓雅分行之支票一紙，交付第一商業銀行
五甲分行辦理票貼而行使之。嗣因第一商業銀行將該二紙支票向
台灣票據交換所提出交換，均因存款不足遭到退票，陳炳閎因而
遭到第一商業銀行提起民事訴訟追討票款，始悉上情。因認被告
涉犯刑法第二百零一條偽造有價證券罪嫌。經審理結果，認不能
證明被告犯罪，因而維持第一審諭知被告無罪之判決，駁回檢察
官在第二審之上訴，固非無見。
惟查：(一)、告訴人文茂公司之代表人陳炳閎於偵查中指稱：「被
告提議可以公司（指文茂公司、冠濰公司）互開支票來美化業績
，實際上我並沒有授權他跟銀行貸款」（見九十七年度偵字第一
六一六四號卷第七頁）；其嗣於第一審審理中證稱：「應該是當
時我們兩個有共識，互做公司的業績，以後貸款比較容易」、「
沒有授權她去貸款，是大家互做業績」、「概括（授權）沒有包
括拿去貸款或貼現」、「一定是做業績，因為我在銀行也知道票
的利害關係」、「說坦白一點，當時可能大家互相，她用我的支
票做她的業績，我用她的票做我的業績」等語（見第一審卷第十
六至十八頁）；被告亦坦承「當時有允諾要做業績之用」等情（
見第一審卷第三十頁背面）。如果無訛，文茂公司與冠濰公司當
時互換支票使用，授權使用之範圍，似限於為公司做業績之用。
果爾，被告嗣因與其夫經營事業不善，為資金調度，而簽發上開
文茂公司之支票，持向銀行貼現，能否謂無違當初雙方之約定，
而仍屬其得簽發支票之授權範圍，殊堪研求。(二)、證人即告訴人
齊海公司之代表人陳冠文於第一審審理時證稱：「被告潘涵溱在
齊海公司擔任財務，是股東開會決定，負責錢財方面之工作」、
「當初開會時就決定將空白支票及印鑑章交給潘涵溱保管」等語
（見第一審卷第二十三頁正背面）；證人陳炳閎於第一審亦證稱
：被告在齊海公司是管理財務，支票及印鑑交由她保管等語（見
第一審卷第十九頁正面）；被告就上開證人之證詞，均表示無意
見（見第一審卷第二十二頁、第二十六頁背面）。足徵被告係基
於齊海公司財務管理人員之身分而持有該公司之支票及印鑑章，
除非另有其他授權，衡情當為齊海公司妥善保管支票及印鑑章。
而陳炳閎、陳冠文均稱並未授權被告可以簽發支票持向銀行辦理
貼現（見第一審卷第二十頁、第二十五頁背面），倘使非虛，被
告因私人財務調度需要，擅自簽發上開齊海公司之支票，持向銀
行辦理貼現，能否謂未逾越保管該公司支票及印鑑章之權限，非
屬偽造有價證券行為，不無疑問。(三)、原判決理由謂：文茂公司
自九十三年十一月至九十七年一月三十日止，其支票帳戶共簽發
支票三十五張，均如期兌現，而支付票款之匯款人為被告，或被
告以文茂公司、安力美公司名義匯款入帳等情（見原判決第六至
七頁），據以認定被告獲陳炳閎授權簽發文茂公司之支票。然原
判決認定被告係於九十四年三月間，向陳炳閎提議，由其經營之
冠濰等公司與文茂公司間，相互開立支票以增加營業額（見原判
決第一頁）。則上開文茂公司九十三年十一月至九十四年二月間
簽發之支票，係在被告向陳炳閎提議互開支票以增加營業額之前
，與本件有何關連？如何可資認定被告為增加營業額而獲授權開
立支票之證據？原審未予調查釐清，亦有應於審判期日調查之證
據而未予調查之違法。以上或係上訴意旨所指摘，或為本院得依
職權調查之事項，應認原判決有撤銷發回之原因。末查刑事妥速
審判法於九十九年五月十九日公布，其中第九條自公布後一年即
一○○年五月十九日施行，而上訴人於九十九年八月三十日提起
第三審上訴時，該法第九條尚未施行，自無該條規定之適用，併
此敘明。
據上論結，應依刑事訴訟法第三百九十七條、第四百零一條，判
決如主文。
中    華    民    國  一○○  年   十二   月    一    日
                      最高法院刑事第十庭
                          審判長法官  陳  世  淙  
                                法官  陳  東  誥  
                                法官  何  菁  莪  
                                法官  施  俊  堯  
                                法官  洪  曉  能  
本件正本證明與原本無異
                                      書  記  官  
中    華    民    國  一○○  年   十二   月    五    日
                                                      Q